【裁判字號】    96,保險,43
【裁判日期】    980113
【裁判案由】    給付保險金
【裁判全文】
臺灣臺中地方法院民事判決  96年度保險字第43號
原      告  甲○○
            丁○○
被      告  新光人壽保險股份有限公司
法定代理人  丙○○
訴訟代理人  乙○○
上列當事人間給付保險金事件，本院於民國98年1月6日言詞辯論
終結，判決如下：
    主      文
被告應給付原告甲○○新台幣柒拾伍萬元、原告丁○○新台幣玖
拾伍萬元，及均自民國96年3月3日起至清償日止，按年息百分之
10計算之利息。
訴訟費用新台幣貳萬伍仟佰拾元由被告負擔。
    事實及理由
壹、程序方面：
    本件原僅由原告甲○○起訴，請求被告給付保險金新台幣（
    下同）180萬元，及自96年3月1日起至清償日止，按年息百
    分之5計算之利息。並按請求金額繳納裁判費18,820元。嗣
    本院於97年1月30日言詞辯論期日命被告整理出被保險人鍾
    惠美死亡，如符合意外身故要件，各項保險金給付之金額及
    受益人。被告於97年4月1日言詞辯論期日陳述，如下述之保
    險金給付金額、受益人及遲延利息起算日，原告部分乃追加
    原告丁○○，並更正各該請求之金額及利息起算日，並經被
    告之同意，故就原告聲明變更及當事人追加部分，核與民事
    訴訟法第255條第1項規定相符，應予准許，合先敘明。
貳、實體部分：
一、原告主張：
  (一)被保險人鍾惠美與被告間訂有傷害意外保險契約，倘因意外
    身故，其「平安意外傷害保險附約」，可獲給付保險金新台
    幣（下同）100萬元；「綜合保障附約」可獲給付保險金50
    萬元，受益人為原告丁○○、甲○○（即各75萬元）、「意
    外傷害給付特約」可獲給付保險金20萬元，受益人為原告丁
    ○○。鍾惠美於民國（下同）96年1月14日因跌倒受傷送往
    行政院衛生署豐原醫院（下稱豐原醫院）急診住院，經診斷
    有「蜘蛛網膜下腔出血、髖挫傷」等傷害，住院7天中有2天
    進住加護病房，足見其受傷嚴重。出院後5日於96年1月25日
    因心肺功能衰竭死亡。
  (二)依據高雄榮民總醫院官方網路醫學資料顯示，蜘蛛網膜下腔
    出血是外傷性的常見類型，也是典型的外傷併發症狀，此為
    傷害之常見事故，輕度的碰撞也足至創傷，尤其對於外傷事
    故，也常見沒有明顯表皮創傷，但是因為創擊未出現肉眼可
    見之外傷創口，卻可引發肝臟出血而延誤治療者。台中地方
    法院檢察署驗斷書，並非針對被保險人生前之具體事實敘述
    ，並不具有判斷疾病存在或是生理機能衰竭之證據力。被告
    應舉證證明鍾惠美之死亡，係基於疾病或是自體因素之生理
    衰竭，否則被告作不利於原告之推論，無非卸責明顯違反保
    險法及契約之責任推定。
  (三)按保險法第131條所稱之意外傷害，是指傷害事故之發生係
    由於外來之原因，即非被保險人本身已存在可得預料或查知
    之原因，以致發生意外死亡之結果。鍾惠美並無非常瘦弱的
    情況，身體狀況並無異狀，亦無任何可得預料或查知之病因
    ，且平時身體硬朗無任何疾病，被保險人鍾惠美因摔倒受傷
    撞擊頭部，致蜘蛛網膜下腔出血而死亡，純屬意外傷害事件
    ，被告自應給付保險金，爰聲明：(1)被告應給付原告甲○○
    75萬元，及自96年3月3日起至清償日止，按年息百分之10計
    算之利息；(2)被告應給付原告丁○○95萬元，及自96年3月3
    日起至清償日止，按年息百分之10計算之利息。
二、被告聲明駁回原告之訴，並以下列情詞置辯：
  (一)原告請求給付意外傷害保險之死亡保險金，須證明被保險人
    係遭遇疾病以外之外來、突發意外事故，並以此意外事故為
    導致被保險人死亡原因之有利事實負舉證之責。系爭保險契
    約就意外傷害或死亡之定義，是指必須導致傷害或死亡之外
    界原因係出於意外者，才屬意外事故，若結果出於意外，而
    原因非出於意外者仍非意外傷害或死亡。而所謂意外傷害事
    故，其一須為外來，即必須引起事故之原因係出於自身以外
    之事故；其二，為突發的，即外在環境急速的變化，以致不
    可預期或出於預料之外，於滿足此二條件後，始能謂係外來
    而突發之意外傷害事故。
  (二)依豐原醫院97年5月8日函表示「鍾女士96年1月15日轉普通
    病房，96年1月20日出院，出院當日意識清醒，血壓穩定」
    。被保險人鍾惠美死亡時間為96年1月25日，而依台灣台中
    地方法院檢察署驗斷書，死者體型及營養狀況記載「非常的
    瘦弱」，局部勘驗記載「頭部無明顯外傷」、「四肢外表無
    明顯外傷」，死亡方式記載「推定病死或自然死」，可知原
    告主張被保險人死亡係因遭遇意外傷害事故所致，並無理由
    。豐原醫院亦表示「出院後死因不易判定與外傷有無關聯」
    ，被保險人鍾惠美是否係意外死亡，並非無疑。意外身故保
    險金之申請既係以遭受「意外傷害事故」為要件，則原告應
    先證明被保險人心肺功能衰竭死亡係因意外傷害事故所致，
    被告始有給付保險金之責任。本件原告應就被保險人鍾惠美
    係遭遇外來突發事故致死亡之事實負舉證責任。
三、本院之判斷：
    查本件意外保險之被保險人鍾惠美於96年1月25日死亡，死
    亡前曾因蜘蛛網膜下腔出血，自96年1月14日至同年月20日
    在豐原醫院住院。倘鍾惠美確因意外傷害死亡，受益人即原
    告丁○○可受保險金給付95萬元、原告甲○○可獲給付保險
    金給付75萬元等情，業據雙方所不爭執，是本件兩造爭執之
    重點在於：鍾惠美是否於96年1月14日跌倒致蜘蛛網膜下腔
    出血，以致於96年1月25日死亡？經查：
  (一)本件被保險人鍾惠美於96年1月14日至豐原醫院急診，主訴
    跌倒後嚴重暈眩及嘔吐（Severe Dizziness and vomiting
    after falling accident），後枕部有血腫，經電腦斷層檢
    查，有急性蜘蛛網膜下腔出血，因有外傷病史，經醫師判定
    為「外傷性」出血。因診斷有蛛網膜下腔出血，且因嘔吐及
    腦內出血，建議於急診當日在加護病房觀察，96年1月15日
    轉普通病房，於96年1月20日出院等情，除有原告提出之豐
    原醫院出院病歷摘要、診斷證明書各1件件附卷為憑外，並
    有本院函請豐原醫院說明相關內容之回函1件在卷可查，是
    鍾惠美既因急性蜘蛛網膜下腔出血，且經醫師配合其「主訴
    」內容、臨床症狀判定為「外傷性」出血，則本件被保險人
    鍾惠美係因跌倒而致蜘蛛網膜下腔出血，堪以認定。
  (二)96年1月20日早上6時許，原告丁○○欲叫鍾惠美起床，發覺
    鍾惠美無反應，身體已經冰涼，轉送豐原醫院急救，因到院
    時身體已冰冷僵硬、瞳孔放大，經家屬同意放棄急救，同日
    報請檢察官相驗，經法醫師論斷死因為「心肺功能衰竭」、
    「推定病死或自然死」一節，除有前開豐原醫院急診病歷外
    ，並據本院調取臺灣臺中地方法院檢察署96年度相字第168
    號相驗卷宗查明屬實，然其相驗屍體證明書於死亡原因欄下
    僅記載「心肺功能衰竭」，但無任何導致「心肺功能衰竭」
    之先行原因之記載，惟在2.其他對死亡有影響之疾病或身體
    狀況，則填載「重度智障。跌倒。」等語。換言之，鍾惠美
    並無可導致「心肺功能衰竭」之疾病，而「重度智障」並非
    是人之死亡之內在原因，已為一般人之識見，是上開法醫師
    遽以論斷鍾惠美係「推定病死或自然死」，實非無疑。乃本
    院函詢豐原醫院關於鍾惠美之死因，與前述頭部外傷、蜘蛛
    網膜下腔出血有無關聯，經函覆「出院後死因不易判定與外
    傷有無關聯」等語，而本件經被告聲請送請臺灣大學醫學院
    鑑定結果認鍾惠美之「遺體未經解剖實難推斷真正死亡原因
    」，有該院鑑定（諮詢）案件回覆書存卷可查，亦見鍾惠美
    之遺體未經解剖，法醫師即論斷鍾惠美「推定病死或自然死
    」尚嫌速斷，自難憑採。
  (三)按「傷害保險人於被保險人遭受意外傷害及其所致殘廢或死
    亡時，負給付保險金額之責。前項意外傷害，指非由疾病引
    起之外來突發事故所致者」，保險法第131條定有明文（被
    告之「平安意外傷害保險附約」、「綜合保障附約」、「意
    外傷害給付特約」條款，被告自97年1月8日收受原告起訴狀
    繕本後迄未提出條款內容，推定與法條內容相同）。由此可
    見，被保險人鍾惠美之死亡，除能證明屬於其內在原因（器
    官老化、足以致命之疾病或細菌感染）所致者外，其餘即應
    屬外來突發事故所致，均為被告意外保險所承保範圍。承前
    所述，鍾惠美於死亡前12日曾因跌倒，致蜘蛛網膜下出血，
    而外傷性蜘蛛網膜下出血，從輕微之頭痛、頭暈至嚴重的意
    識障礙、死亡皆有可能，有原告提出之臺灣神經外科醫學會
    96年7月19日（96）神外醫永字第129號函1件在卷可憑，本
    件查無被保險人鍾惠美死亡前，有何足以致死之疾病，其死
    亡時年僅41歲，雖有重度智障，相驗時體型「非常瘦弱」，
    是否足以使器官加速老化、衰竭，亦因屍體未予解剖無法判
    定，故鍾惠美之死亡原因，以96年1月14日跌倒事故為其唯
    一之最近原因，堪可是認。
  (四)綜上所述，被保險人鍾惠美既因遭逢跌倒此外來‧突發事故
    ，導致死亡，被告自應負給付保險金之責。原告丁○○、甲
    ○○分別為前述保險附約或特約之受益人，可受之保險金給
    付分別為95萬元、75萬元，被告如遲延給付，應給付遲延利
    息，利率為年利一分，自原告96年2月15日申請給付15日即
    96年3月3日起算等情，業據被告查明無誤，亦如前述，從而
    ，原告本於保險契約法律關係，請求被告應給付原告丁○○
    95萬元、原告甲○○75萬元，及均自96年3月3日起至清償日
    止，按年息百分之10計算之利息，為有理由，應予准許。
四、本件事證已臻明確，兩造其餘攻擊、防禦及證據方法，經審
    酌後核與判決結果無影響，爰不逐一論述。
五、本件被告於97年1月8日收受原告起訴狀繕本，97年1月30日
    言詞辯論期日訴訟代理人到庭，猶不知原告投保內容、保險
    金額、受益人，經本院命其查明，已如前述。當日訴訟代理
    人提出之答辯暨聲請調查證據狀內附有臺灣臺中地方法院檢
    察署驗斷書第6頁，但仍聲請本院向該署調閱相驗卷全卷，
    實則被告早於96年5月16日以辦理理賠作業為由，即向該署
    申請提供相驗資料，該署已於96年5月24日提供驗斷書影本
    有臺灣臺中地方法院檢察署函附於上開相驗卷內可查。足見
    ，被告在原告起訴前，已明知鍾惠美之遺體未經解剖，本件
    可送鑑定死因之相關資料為何，除鍾惠美在上開豐原醫院急
    診病歷、驗斷書以外，別無鍾惠美因其他疾病就診之資料。
    訴訟中，經豐原醫院於97年5月9日函覆本院鍾惠美之死亡「
    不易判定與外傷有無關聯」後，被告仍執意送請台灣大學醫
    學院鑑定，本院於97年7月15日函請鑑定，3個月後之11月18
    日始函覆「遺體未經解剖實難推斷真正死亡原因」，而被告
    復擬以相同資料，於97年12月10日聲請再送請法務部法醫研
    究所鑑定鍾惠美死因。在在可見被告前開各次訴訟作為（言
    詞辯論不作任何資料之準備、聲請調卷、鑑定），顯係延滯
    訴訟，其再次聲請鑑定，毫無必要，不應准許。
六、原告甲○○原繳納裁判費18,820元（請求180萬元），但後
    減縮聲明（合計請求170萬元）後之裁判費為17,830元，其
    差額990元視為原告撤回訴訟，應由原告自行負擔，故裁判
    費17,830元連同送請台灣大學醫學院鑑定費7,500元，合計
    25,330元，依民事訴訟法第78條規定，應由被告負擔。
中    華    民    國    98    年    1     月    13    日
                  民事第二庭  法  官  王邁揚
以上為正本係照原本作成。
如對本判決上訴，須於判決送達後20日內向本院提出上訴狀。
中    華    民    國    98    年    1     月    13    日
                              書記官


司法院資訊處製作；財團法人民間司法改革基金會備份。
